【裁判字號】    93,上,897
【裁判日期】    950613
【裁判案由】    遷讓房屋等
【裁判全文】
臺灣高等法院民事判決                   93年度上字第897號
上  訴  人  乙○○
訴訟代理人  楊金順律師
複代理  人  曾朝誠律師
            游朝義律師
            戊○○
參  加  人  新店市七張地區五峰自辦市地重劃區重劃會
法定代理人  丁○○
被上訴  人  甲○○
訴訟代理人  粘舜權律師
複代理  人  己○○律師
            丙○○
上列當事人間請求遷讓房屋等事件，上訴人對於中華民國93年 8
月31日臺灣臺北地方法院92年度訴字第5622號第一審判決提起上
訴，並為訴訟標的之追加及減縮聲明，經本院於95年 5月30日言
詞辯論終結，判決如下：
    主  文
原判決關於駁回上訴人後開第2、3項之訴部分，及該部分假執行
之聲請，並訴訟費用之裁判除確定部分外廢棄。
被上訴人應將坐落新店市○○段第358、359、362-2、263地號土
地上如附圖所示之建物騰空返還上訴人。
被上訴人應自93年10月12日起至遷讓上開建物之日止，按月給付
上訴人新台幣壹萬零捌佰肆拾柒元。
其餘上訴駁回。
第一、二審訴訟費用除確定部分外，由被上訴人負擔33％上訴人
負擔。參加訴訟費用由被上訴人負擔33％，餘由參加人負擔。
本判決命被上訴人給付部分，於上訴人以新台幣陸拾萬元為被上
訴人預供擔保後得假執行，但被上訴人如於假執行程序實施前以
新台幣壹佰柒拾柒萬捌仟捌佰陸拾伍元為上訴人預供擔保，得免
為假執行。
    事實及理由
一、按「訴之變更或追加，非經他造同意，不得為之。但第 255
    條第 1項第2款至第6款情形，不在此限」；「訴狀送達後，
    原告不得將原訴變更或追加他訴。但請求之基礎事實同一及
    擴張或減縮應受判決事項之聲明者，不在此限」，民事訴訟
    法第446條第1項、第255條第1項第2、3款分別定有明文。查
    上訴人原依民法第 767條之法律關係，請求被上訴人應將系
    爭建物騰空返還予上訴人，嗣於本院追加民法第470條第2項
    之法律關係；又原坐落新店市○○段第351、358、358之1、
    359、359之1、360、362-1、362-2地號土地上之建物，因部
    分拆除，上訴人於本院減縮聲明為「被上訴人應將坐落新店
    市○○段第358、359、362-2、263地號土地上如附圖所示之
    建物騰空返還上訴人」；另，上訴人不當得利部分之上訴聲
    明原為：「被上訴人應給付上訴人新台幣（下同）1,317,29
    6元，及自起訴狀送達翌日起至清償日止按週年利率5％計算
    之利息。被上訴人應自民國（下同）92年11月 1日起至遷讓
    房屋之日止按月給付上訴人77,488元」，嗣於本院減縮為：
    「被上訴人應給付上訴人 975,834元，及自起訴狀送達翌日
    起至清償日止按週年利率 5％計算之利息。被上訴人應自92
    年11月 1日起至遷讓房屋之日止按月給付上訴人57,402元」
    ，依前揭規定，應予准許，合先敘明。
二、上訴人起訴主張：坐落台北縣新店市○○段第351、358、35
    8之1、359、359之1、360、352之1、362之2地號土地上之建
    物（下稱系爭建物）為上訴人所有，系爭建物原出租與被上
    訴人經營汽車修理廠，兩造於91年5月9日簽訂不動產買賣契
    約書，由上訴人以總價35,000,000元出售台北縣新店市○○
    段 358地號之土地予被上訴人，並將上開建物全部供被上訴
    人無償使用。嗣新店市七張地區五峰自辦市地重劃案經台北
    縣政府核准，被上訴人知悉後乃以配合重劃案進行及重劃後
    出賣人依法將降低繳納土地增值稅等為由，與上訴人協議，
    將價金由原先之35,000,000元減為31,500,000元，兩造並協
    議於該不動產重劃完成後，辦理過戶，依兩造間買賣契約及
    協議書之約定，被上訴人有配合市地重劃之義務。系爭建物
    除坐落於台北縣新店市○○段第 358地號土地部分外，其餘
    均坐落於市地○○○道路預定地上，上訴人多次函催被上訴
    人將坐落台北縣新店市○○段第 358地號土地以外之建物騰
    空返還上訴人；新店市五峰自辦市地重劃會亦曾依「台北縣
    與辦公共工程用地地上物拆遷補償救濟自治條例」之規定明
    確列出遷補費予被上訴人，均未獲置理，被上訴人迄今未將
    系爭建物騰空返還上訴人，阻隢市地重劃之進行，導致雙方
    契約之無法履行，上訴人依民法第 254條遲延給付之規定解
    除買賣契約，契約解除後，被上訴人已無占有系爭建物之權
    源，爰依民法第767條、第179條規定，請求：(一)被上訴人應
    將坐落新店市○○段第351、358、358-1、359、359-1、360
    、362-1、362-2地號土地上之建物騰空返還予上訴人。(二)被
    上訴人應給付上訴人 1,317,296元，及自起訴狀送達翌日起
    至清償日止按週年利率5%計算之利息。(三)被上訴人應自92年
    11月1日起至遷讓房屋之日止按月給付上訴人777,488元。(四)
    上訴人願供擔保請准予宣告假執行。
    參加人陳述略以：被上訴人不僅系爭土地不肯拆屋還地，另
    外還有其他土地妨害市地重劃進行等語。
三、被上訴人則以：兩造簽訂之買賣契約，其買賣標的物除土地
    外，並包含系爭建物，並約定需辦理土地買賣之預告登記及
    就系爭建物辦理地上權登記。系爭買賣契約簽定後，上訴人
    以其土地供他人向中國國際商業銀行貸款設定抵押權，因未
    按時清償，致遭上開銀行向法院聲請拍賣抵押物，被上訴人
    應上訴人請求出面協助處理，並同意於91年12月31日提前給
    付20,000,000元之買賣價款，買賣價金則減為31,500,000元
    ，上訴人並交付20,000,000元之本票予被上訴人，且與被上
    訴人簽立協議書，約定減少後之買賣價金及提前付款方式，
    並約定重劃完成稅單核下後，再交付2,500,000元，其餘2,0
    00,000元則於登記完畢後分期給付，因此協議書簽訂之原因
    係被上訴人提前付款協助上訴人處理債務，系爭買賣契約與
    協議書均無被上訴人需配合辦理市地重劃之記載，被上訴人
    並無配合辦理市地重劃之義務，上訴人以被上訴人給付遲延
    經定期催告仍未給付為由解除買賣契約，並無理由；又被上
    訴人係以設定地上權方式占有使用系爭建物，並非基於使用
    借貸之法律關係，上訴人主張終止使用借貸契約，請求返還
    系爭建物，亦無理由；系爭買賣契約如經合法解除，被上訴
    人主張以價金與不當得利抵銷等語抗辯。
四、原審對於上訴人之請求，判決上訴人全部敗訴，上訴人聲明
    不服，就先位之訴部分提起上訴，求為：(一)廢棄原判決後開
    不利於上訴人部分。(二)被上訴人應將坐落新店市○○段第35
    8、359、362-2、263地號土地上如附圖所示之建物騰空返還
    上訴人。被上訴人應給付上訴人 975,834元，及自起訴狀送
    達翌日起至清償日止按週年利率 5％計算之利息。被上訴人
    應自92年11月1日起至遷讓房屋之日止按月給付上訴人57,40
     2元。暨願供擔保請准宣告假執行。被上訴人則求為判決駁
    回上訴，如受不利益之判決，願供擔保請准免為假執行。（
    上訴人於備位之訴部分業已撤回，見本院卷第 201頁，故不
    贅述）。
五、經查，兩造於91年5月9日簽定不動產買賣契約書，由上訴人
    以總價35,000,000元將台北縣新店市○○段 358地號土地出
    售予被上訴人，嗣兩造於92年 1月10日簽訂協議書，合意將
    系爭土地售價變更為31,500,000元。被上訴人業已支付上訴
    人買賣價金共27,000,000元，其中20,000,000元係由訴外人
    蔡碧香於91年12月31日分別以轉帳或匯款方式轉予上訴人指
    定之人。上訴人並開立本票一紙予被上訴人收執之事實，為
    兩造所不爭，並有不動產買賣契約書、協議書、本票、匯款
    申請書代收入傳票、存摺交易均影本可證（見原法院卷第10
    、56、57、58頁），堪信為真。
六、上訴人主張：系爭建物屬上訴人所有，無償提供被上訴人使
    用，該借貸並未定有期限，亦不能依借貸之目的定其期限，
    上訴人得請求被上訴人返還系爭建物，爰依民法第 767條、
    第470條第2項之規定，請求被上訴人遷讓系爭建物等語。被
    上訴人則以：系爭建物係自上訴人購得云云置辯。查：
  (一)如附圖所示建物，係由上訴人所建，屬上訴人所有，現為被
    上訴人所使用，為兩造所不爭（見本院卷第 145頁、原審卷
    第 121頁），兩造前就系爭建物定有租賃契約，租期屆滿後
    ，兩造就 358地號土地訂立買賣契約，上訴人並將系爭建物
    無償供被上訴人使用乙節，為上訴人所自認（見原審卷第78
    頁），核與證人石虎所證「當時只有賣土地，並沒有賣建物
    ‧‧‧，有同意他們無償使用建物」等語相符（見原審卷第
    122頁），堪信為真。
  (二)按「解釋契約，固須探求當事人立約時之真意，不能拘泥於
    契約之文字，但契約文字業已表示當事人真意，無須別事探
    求者，即不得反捨契約文字而更為曲解」（最高法院17年上
    字第1118號判例參照）。系爭不動產買賣契約之買賣標的僅
    記載台北縣新店市○○段第358地號（其後分割為358、358-
     1地號）土地乙節，有不動產買賣契約書影本可稽（見原審
    卷第13頁）。土地與建物係獨立之不動產，系爭買賣契約之
    買賣標的，土地坐落欄明載「坐落台北縣新店市○○段第35
     8地號，權利範圍全部，面積475.68平方公尺」，建物欄部
    分則經刪除（見原審卷第13頁），顯見買賣標的物不包括建
    物。上開契約雖有設定地上權登記之記載，但未標明地上權
    坐落之地號，自與上訴人是否出售系爭建物並無必然關係；
    如上訴人將系爭土地與建物一併出售被上訴人，被上訴人對
    該土地已屬有權占有，亦無在系爭土地設定地上權之必要。
    系爭土地即將重劃，為兩造所明知，屆時建物將拆除，被上
    訴人為何尚要出資購買？又兩造茍就系爭建物有一併買賣之
    意，理應記載明確，豈有將契約書建物欄刪除之理？故系爭
    買賣標的物，應未包括建物。
  (2)證人陳瑋證稱：「當時雙方在談論過程中，所提的土地有不
    少筆，有一筆是建地，其他是道路用地，印象是被上訴人買
    的是比較大比較完整的地（按：即本件系爭台北縣新店市○
    ○段第358、358-1地號土地），詳細的地號我不清楚」等語
    （見原審卷第 127頁），僅包括土地不符。撰寫系爭買賣契
    約之證人陳峰亨係專業代書，應知悉買賣標的物係契約重要
    事項，應明確記載，其既證稱：「這個不動產契約買賣協議
    書是我寫的，我在現場按照兩造的合意，撰寫後交給他們簽
    名」等語（見原審卷第 113頁），系爭不動產契約書所表彰
    者為兩造合意之契約內容，另參酌兩造於系爭協議書及上訴
    人簽發本票之註記，均表明兩造買賣標的為台北縣新店市○
    ○段第358、358-1地號土地，無未提及系爭建物（見原審卷
    第14、58頁），是證人陳峰亨、李致政證稱：本件不動產買
    賣標的包括系爭土地及其上之建物云云（見原審卷第 113至
    114頁、第118頁），並不足取。
七、上訴人主張：系爭建物乃上訴人無償提供被上訴人使用，該
    借貸並未定有期限，亦不能依借貸之目的定其期限，上訴人
    將系爭建物借被上訴人使用，係因該土地正實施土地重劃，
    系爭建物屆時將拆除，故以被上訴人配合重劃為由暫讓被上
    訴人使用，現市地重劃早已施工至系爭建物，上訴人以書狀
    之送達代替終止使用借貸契約並請求返還系爭建物之意思表
    示，上訴人自得依民法第470條第2項、第472條第1款、第76
     7條前段規定，請求返還系爭建物等語。按「借貸未定期限
    ，亦不能依借貸之目的而定其期限者，貸與人得隨時請求返
    還借用物」，民法第470條第2項定有明文。系爭使用借貸契
    約並未定有期限；僅因即將土地重劃，屆時建物將拆除，而
    將原已終止租約之建物（供修車廠營業用）暫供被上訴人使
    用，被上訴人借貸使用系爭建物並無特殊目的，故不能依借
    貸之目的而定其期限，上訴人自得隨時請求返還。上訴人於
    93年10月5日以上訴理由狀，依民法第 470條第2項規定請求
    返還系爭建物（見本院卷第18頁），被上訴人於同月11日收
    受書狀，有送達證書可證（見本院卷第20頁），系爭使用借
    貸契約自於該日終止，被上訴人應負返還義務。上訴人依民
    法第767條前段請求被上訴人應將坐落新店市○○段第358、
     359、362-2、263地號土地上如附圖所示之建物騰空返還上
    訴人，即屬有據。至上訴人主張：依解除系爭買賣契約或民
    法第472條第1款規定終止使用借貸契約，請求返還系爭建物
    部分，即無審究之必要。
八、上訴人另依民法第 179條規定，請求被上訴人給付91年5月9
    日至92年10月31日止，占用土地及建物之不當得利 975,834
    元，及自起訴狀送達翌日起至清償日止按週年利率 5％計算
    之利息；另自92年11月 1日起至遷讓房屋之日止按月給付上
    訴人57,402元云云。經查：
  (一)系爭土地，上訴人已出售予被上訴人，並交由被上訴人使用
    ，已如前述，故被上訴人係有權占有。上訴人雖主張：被上
    訴人依協議書約定，有配合市地重劃之義務，被上訴人占用
    之系爭建物除坐落於台北縣新店市○○段第 358地號之部分
    土地外，尚坐落於市地○○○道路預定地上，而應予拆除，
    經上訴人催告被上訴人將坐落台北縣新店市○○段第 358地
    號土地以外之系爭建物騰空返還，均未獲置理，被上訴人有
    遲延給付情事，經催告仍未履行，上訴人以起訴狀為解除系
    爭不動產買賣契約之意思表示云云。查，系爭協議書第 2段
    第 2行固有「並於該不動產重劃完成後，辦理過戶」之記載
    ，惟該段文字前後文為「雙方‧‧‧並於該不動產重劃完成
    後，辦理過戶待土地增值稅單核下後，甲方交付乙方新台幣
    250萬元正，並於登記移轉完畢後，尾款新台幣200萬元分36
    期，分別給付‧‧‧」，是上開約定旨在表明上訴人履行所
    有權移轉登記義務之清償期為「不動產重劃完成後」，而被
    上訴人給付所餘價款 450萬元之清償期各為該不動產重劃完
    成後，辦理過戶過程中俟土地增值稅單核下後給付 250萬元
    ，尾款 200萬元則分36期分別給付。兩造顯係預期該不動產
    買賣標的物（即台北縣新店市○○段第358、358-1地號土地
    ）將來必有重劃之事實，而以該事實之發生為既存債務（所
    有權移轉登記、給付價款）之清償期（最高法院89年度台上
    字第2747號判決參照），而非停止條件，與被上訴人是否應
    配合市地重劃無關。系爭不動產買賣契約書並無被上訴人應
    配合市地重劃之約定（見原審卷第10頁至第13頁），上訴人
    主張：被上訴人有配合重劃之義務而未履行，經其催告仍拒
    不返還或拆除系爭建物，以給付遲延為由，解除兩造間之買
    賣契約云云，自不足取。兩造之契約既仍存在，被上訴人占
    有系爭土地，自屬有權占有，不生不當得利問題。
  (二)系爭建物屬汽車修理廠營業用，無土地法第97條之適用（最
    高法院95年度台上字第138號、94年台簡上字第8號判決（最
    高法院94年3月1日94年度第 2次民事庭會議決議參照）。台
    住不動產鑑定股份有限公司斟酌地上建物坐落位置及範圍、
    使用現況、都市計畫情形、地上建物價值等因素，認系爭建
    物共738平方公尺，總價2,144,728元，平均每平方公尺2,90
     6元（2,144,728÷738=2,906，元以下四捨五入，下同），
    有該公司估價報告書可稽，本院認系爭建物前臨大新街係 4
    米巷道；附近要到北新路始有公車站牌；四周係空地；附近
    為老舊公寓；系爭房屋係 1樓鐵皮屋，供汽車修理廠使用等
    情，有勘驗筆錄及照片可按（見本院卷第144頁至第146頁、
    第154頁至第161頁），認系爭建物每平方公尺 2,906元，尚
    屬合理。本院95年 1月20日履勘現場時，系爭房屋拆除後僅
    餘 447.9平方公尺等情，有台北縣新店地政事務所土地複丈
    成果圖可證，其價值共計1,301,597元（2,906×447.9=1,30
    1,597），本院斟酌前開情況，年租金按年息10%計算，每年
    為130,160元（1,301,597×10％=130,160），每月為10,847
    元（130,160÷12=10,847）。兩造之使用借貸契約於93年10
    月11日終止，已如前述，被上訴人自93年10月12日起始獲有
    不當得利，上訴人請求被上訴人自93年10月12日起至遷讓房
    屋之日止，按月給付上訴人10,847元，自屬有據，逾此範圍
    ，為無理由。被上訴人主張：系爭買賣契約如合法解除，且
    被上訴人確有不當得利情事，則上訴人應返還買賣價金，被
    上訴人以此返還價金債權與上訴人之不當得利債權抵銷等語
    ，因系爭買賣契約並未解除，故不生抵銷問題，併予指明。
九、綜上所述，上訴人依民法第470條第 2項、第767條前段、第
    179條規定，請求被上訴人應將坐落新店市○○段第358、35
     9、362-2、263地號土地上如附圖所示之建物騰空返還上訴
    人；被上訴人應自93年10月12日起至遷讓上開建物之日止，
    按月給付上訴人10,847元，為有理由，應予准許。逾此所為
    請求，為無理由，應予駁回。原審就上開應准許部分，為上
    訴敗訴之判決，並駁回其假執行之聲請，尚有未洽，上訴意
    旨求予廢棄改判，為有理由，爰由本院予以廢棄改判如主文
    第2、3項所示，並依聲請為附條件之准、免假執行之宣告。
    至於上訴人之請求不應准許部分，原判決為上訴人敗訴之判
    決，並駁回其假執行之聲請，經核於法並無不合，上訴意旨
    求予廢棄改判，為無理由，應駁回其上訴。
十、本件事證已臻明確，兩造其餘攻擊、防禦方法及未經援用之
    證據，經本院審酌後認對判決結果不生影響，爰不一一論列
    ，附此敘明。
十一、據上論結，本件上訴為一部有理由，一部無理由，依民事訴
    訟法第450條、第449條第1項、第79條但書、第463條、第39
    0條第2項、第392條，判決如主文。
中    華    民    國    95    年    6    月    13     日
                        民事第十一庭審判長法  官  鄭雅萍
                                          法  官  薛中興
                                          法  官  林恩山
正本係照原本作成。
如不服本判決，應於收受送達後20日內向本院提出上訴書狀，其
未表明上訴理由者，應於提出上訴後20日內向本院補提理由書狀
（均須按他造當事人之人數附繕本）上訴時應提出委任律師或具
有律師資格之人之委任狀；委任有律師資格者，另應附具律師資
格證書及釋明委任人與受任人有民事訴訟法第 466條之一第一項
但書或第二項（詳附註）所定關係之釋明文書影本。
中    華    民    國    95    年    6     月    15    日
                                          書記官  周淑靜
附註：
民事訴訟法第四百六十六條之一（第一項、第二項）：
對於第二審判決上訴，上訴人應委任律師為訴訟代理人。但上訴
人或其他法定代理人具有律師資格者，不在此限。
上訴人之配偶、三親等內之血親、二親等內之姻親，或上訴人為
法人、中央或地方機關時，其所屬專任人員具有律師資格並經法
院認為適當者，亦得為第三審訴訟代理人。


司法院資訊處製作；財團法人民間司法改革基金會備份。
